ACORDAO-COMPLETO-2468780

ACÓRDÃO 6284/2021 ATA 11/2021 - PRIMEIRA CÂMARA

VISTOS, relatados e discutidos estes autos de processo de tomada de contas especial instaurada pela Secretaria Especial da Cultura em razão da não comprovação da regular aplicação dos recursos repassados no âmbito do Projeto Pronac 13-9938;
ACORDAM os Ministros do Tribunal de Contas da União, reunidos em sessão da 1ª Câmara, ante as razões expostas pelo relator, em:
9.1. julgar irregulares as contas da Sra. Adrianni Maria Oliveira da Silva Neves (XXX.290.207-XX) , com fundamento nos arts. 1º, inciso I, 16, inciso III, alíneas "b" e "c" e § 2º, da Lei 8.443/1992 c/c os arts. 19 e 23, inciso III, da mesma Lei, e com os arts. 1º, inciso I, 209, incisos II e III e § 5º, 210 e 214, inciso III, do Regimento Interno/TCU;
9.2. condenar a responsável acima mencionada ao pagamento da quantia a seguir especificada, com a fixação do prazo de 15 (quinze) dias, a contar da notificação, para comprovar, perante o Tribunal (art. 214, inciso III, alínea "a", do Regimento Interno) , o recolhimento da dívida aos cofres do Fundo Nacional da Cultura, atualizada monetariamente e acrescida dos juros de mora, calculados a partir da data indicada, até a do efetivo recolhimento, na forma prevista na legislação em vigor, abatendo-se, na oportunidade, os valores já ressarcidos, nos termos da legislação vigente:
	Data de ocorrência
	Valor histórico (R$) 

	01/07/2014
	96.000,00

9.3. aplicar à Sra. Adrianni Maria Oliveira da Silva Neves (XXX.290.207-XX) a multa prevista no art. 57 da Lei 8.443/1992, c/c o art. 267 do Regimento Interno do TCU, no valor de R$ 10.000,00 (dez mil reais) , fixando-lhes o prazo de quinze dias, a contar da notificação, para que comprovem, perante o Tribunal (art. 214, inciso III, alínea "a", do Regimento Interno/TCU) , o recolhimento da dívida aos cofres do Tesouro Nacional, atualizada monetariamente desde a data do acórdão que vier a ser proferido por este Tribunal até a do efetivo recolhimento, se pagas após o vencimento, na forma da legislação em vigor;
9.4. autorizar, desde logo, a cobrança judicial das dívidas, caso não atendidas a notificação, na forma do disposto no art. 28, inciso II, da Lei 8.443/1992;
9.5. autorizar, desde logo, caso solicitado e o processo não tenha sido remetido para cobrança judicial, o pagamento das dívidas em até 36 (trinta e seis) parcelas mensais e consecutivas, nos termos do art. 26 da Lei 8.443/1992, c/c o art. 217 do Regimento Interno/TCU, fixando-se o vencimento da primeira parcela em 15 (quinze) dias, a contar do recebimento da notificação, e o das demais a cada mês, devendo incidir sobre cada valor mensal os correspondentes acréscimos legais, na forma prevista na legislação em vigor, sem prejuízo de alertar os responsáveis de que a falta de comprovação do recolhimento de qualquer parcela implicará o vencimento antecipado do saldo devedor;
9.6. dar ciência deste acórdão à responsável à Secretaria Especial de Cultura; e
9.7. dar ciência deste acórdão ao Procurador-Chefe da Procuradoria da República no Estado do Amazonas, nos termos do § 3º do art. 16 da Lei 8.443/1992, c/c o § 7º do art. 209 do Regimento Interno do TCU, para adoção das medidas que entender cabíveis.

Tomada de contas especial instaurada pela Secretaria Especial da Cultura em razão da não comprovação da regular aplicação dos recursos repassados  no âmbito do Projeto Pronac 13-9938.

Primeira Câmara

Secretaria Especial da Cultura.

3. Responsável: Adrianni Maria Oliveira da Silva Neves (XXX.290.207-XX).

13.1. Ministros presentes: Walton Alencar Rodrigues (Presidente), Benjamin Zymler, Vital do Rêgo (Relator) e Jorge Oliveira.

VITAL DO RÊGO

Adoto como parte do relatório a instrução de mérito produzida no âmbito da Secretaria de Controle Externo de Tomada de Contas Especial (peça 88) , que contou com anuência do corpo diretivo da unidade (peças 89-90) , a seguir transcrita com os ajustes de forma pertinentes:
INTRODUÇÃO
Cuidam os autos de tomada de contas especial instaurada pela Secretaria Especial da Cultura, em desfavor de Adrianni Maria Oliveira da Silva Neves (CPF: XXX.290.207-XX) , em razão da não comprovação da regular aplicação dos recursos repassados pela União no âmbito do Programa Amazônia Cultural 2013 - Pronac 13-9938 - firmado entre o Ministério da Cultura e Adrianni Maria Oliveira Da Silva Neves, e que tinha por objeto o instrumento descrito como "Desenvolver troca de experiências com um projeto transdisciplinar que une literatura, arte, folclore, cultura popular, patrimônio e cidadania em encontros e oficinas, debatendo o fazer cultural e a profissão de artista como meio de vida, no sentido de inclusive fortalecer o que se produz no Amazonas com nossas lendas entrelaçadas a experiências de outros artistas. Nossa proposta é uma série de palestras em bate-papos literários em comunidades carentes de vulnerabilidade social nas cidades de Iranduba, Manaus e Novo Airão".
HISTÓRICO
Em 15/4/2019, com fundamento na IN/TCU 71/2012, alterada pela IN/TCU 76/2016 e DN/TCU 155/2016, o dirigente da Secretaria Especial da Cultura autorizou a instauração da tomada de contas especial. O processo foi registrado no sistema e-TCE com o número 960/2019.
O Pronac 13-9938 foi firmado no valor de R$ 120.000,00, sendo R$ 96.000,00 à conta do concedente e R$ 24.000,00 referentes à contrapartida da proponente. Teve vigência de 19/3/2014 a 19/3/2015, com prazo para apresentação da prestação de contas em 19/5/2015. Os repasses efetivos da União totalizaram R$ 96.000,00 (peça 13) .
A prestação de contas e complementações enviadas foram analisadas por meio dos documentos constantes nas peças 21, 22, 42 e 53.
O fundamento para a instauração da Tomada de Contas Especial, conforme consignado na matriz de responsabilização elaborada pelo tomador de contas, foi a constatação da seguinte irregularidade: 
Não comprovação da boa e regular aplicação dos recursos federais repassados à ADRIANNI MARIA OLIVEIRA DA SILVA NEVES, em face da omissão no dever de prestar contas dos valores transferidos, no âmbito do outros instrumentos de transferências discricionárias descrito como "Desenvolver troca de experiências com um projeto transdisciplinar que une literatura, arte, folclore, cultura popular, patrimônio e cidadania em encontros e oficinas, debatendo o fazer cultural e a profissão de artista como meio de vida, no sentido de inclusive fortalecer o que se produz no Amazonas com nossas lendas entrelaçadas a experiências de outros artistas. Nossa proposta é uma série de palestras em bate-papos literários em comunidades carentes de vulnerabilidade social nas cidades de Iranduba, Manaus e Novo Airão.", no período de 19/3/2014 a 19/3/2015, cujo prazo encerrou-se em 19/5/2015.
A despeito de o fundamento citado pelo instaurador para a instauração da tomada de contas especial ter sido "omissão do dever de prestar contas", a responsável apresentou a prestação de contas, conforme peças 30, 33 a 40.
A responsável arrolada na fase interna foi devidamente comunicada e, diante da ausência de justificativas suficientes para elidir a irregularidade e da não devolução dos recursos, instaurou-se a tomada de contas especial.
No relatório (peça 65) , o tomador de contas concluiu que o prejuízo importaria no valor original de R$ 96.000,00, imputando-se a responsabilidade a Adrianni Maria Oliveira da Silva Neves, na condição de proponente.
Em 23/6/2020, a Controladoria-Geral da União emitiu o relatório de auditoria (peça 67) , em concordância com o relatório do tomador de contas. O certificado de auditoria e o parecer do dirigente do órgão de controle interno concluíram pela irregularidade das presentes contas (peças 68 e 69) .
	Em 13/7/2020, o ministro responsável pela área atestou haver tomado conhecimento das conclusões contidas no relatório e certificado de auditoria, bem como do parecer conclusivo do dirigente do órgão de controle interno, manifestando-se pela irregularidade das contas, e determinou o encaminhamento do processo ao Tribunal de Contas da União (peça 70) .
Na instrução inicial (peça 73) , analisando-se os documentos nos autos, concluiu-se pela necessidade de realização de citação para a seguinte irregularidade: 
1.1. Irregularidade 1: execução parcial e irregular do objeto do Pronac 13-9938, sem comprovação do alcance dos objetivos propostos, em face das seguintes irregularidades constatadas na documentação da prestação de contas:
a) apresentação do relatório de cumprimento do objeto em desconformidade com as exigências previstas no item 17.1.1 do Edital de Seleção Pública (peça 1, p. 11) , em especial: 
a.1) ausência de detalhamento sobre os resultados alcançados, a repercussão perante o público e a forma como se deu a execução do projeto e suas fases;
a.2) consta informações apenas dos locais de realização do evento em 13 e 14/11/2014 (escolas municipais e Casa do Idoso) , sem detalhar as atividades realizadas nesses locais; 
a.3) foi previsto um ciclo de debates/palestras e oficinas, entretanto o relatório não detalha quando e como foram realizados, mencionando apenas sua ocorrência nos dias 13 e 14/11/2014 em escolas municipais e na Casa do Idoso; e 
a.4) não apresentação de um programa que demonstre a forma e planejamento do evento, nem sua execução e as fases de pré-produção, de forma a justificar os serviços prestados na referida fase (coordenador, serviços advocatícios, assistente de produção, palestrantes etc.) ;
b) ausência de documentos de divulgação que comprovem a programação do evento, não constando nos releases o apoio do Ministério da Cultura e do Fundo Nacional de Cultura;
c) apresentação de vídeo de divulgação do evento, que não cita o projeto em questão, tratando apenas de divulgação dos trabalhos literários dos escritores que participaram dos eventos, sem ligação direta com o projeto apoiado;
d) apresentação de fotos que registram atividades aparentemente ligadas ao projeto, porém apenas de alunos e escritores convidados, sem qualquer registro referente aos eventos supostamente realizados na Casa do Idoso;
e) informação de realização das atividades relacionadas às conversas literárias em asilo e oficinas para alunos de escolas públicas apenas nos dias 13 e 14/11/2014, quando o projeto previa um ciclo de debates a ser realizado durante 5 meses (fevereiro a junho de 2014) , conforme proposta (peça 2, p. 3) ;
f) existência de documentação inequívoca que o evento ocorreu somente nos dias 13 e 14/11/2014, consistente nos bilhetes aéreos de todos os escritores envolvidos no projeto, cujos voos para a cidade de Manaus se referem ao período de 12 a 16/11/2014 (peça 37) ;
g) ausência de documentos que permitam aferir: 
g.1) se o público-alvo do projeto, relacionado a palestras e debates (escritores e profissionais do mercado editorial amazonense) , foi contemplado;
g.2) se houve execução da programação denominada "diálogo com editores"; e
g.3) se as ações foram levadas a populações ribeirinhas ou locais de difícil acesso.
h) ausência de registros relacionados ao tema central proposto (Diálogos ao Pé do Ouvido - Edição Centenário de morte de Augusto dos Anjos - 1914-2014) , sendo o evento centrado na divulgação dos recentes lançamentos dos trabalhos dos escritores participantes.
1.1.1. Evidências da irregularidade: documentos técnicos presentes nas peças 1, 2, 8, 13, 27, 28, 30, 41, 42, 45, 53, 55 e 56.
1.1.2. Normas infringidas: Constituição Federal art. 37, caput, c/c art. 70, parágrafo único, e art. 71, Inciso II; Decreto-lei 200/67, art. 93, Instrução Normativa 01/2013 do Ministério da Cultura, arts. 10, inciso VI, 75, §1º, 78 e 90, inciso I.
1.2. Débito relacionado à responsável Adrianni Maria Oliveira da Silva Neves (CPF: XXX.290.207-XX) :
	Data de ocorrência
	Valor histórico (R$) 

	1/7/2014
	96.000,00

1.2.1. Cofre credor: Fundo Nacional de Cultura.
1.2.2. Responsável: Adrianni Maria Oliveira da Silva Neves (CPF: XXX.290.207-XX) .
1.2.2.1. Conduta: executar de forma parcial e irregular o objeto do Pronac 13-9938, sem comprovação do alcance dos objetivos propostos, em face das ocorrências descritas no campo irregularidades.
1.2.2.2. Nexo de causalidade: a execução de forma parcial e irregular do objeto do Pronac 13-9938, sem comprovação do alcance dos objetivos propostos, em face das ocorrências descritas no campo irregularidades, impediu a comprovação da regular aplicação dos recursos federais repassados no âmbito do instrumento em questão, resultando em dano ao erário.
1.2.2.3. Culpabilidade: não há excludentes de ilicitude, de culpabilidade e de punibilidade; é razoável supor que a responsável tinha consciência da ilicitude de sua conduta; era exigível conduta diversa da praticada, qual seja, executar integralmente o objeto do projeto apoiado, nos termos do Edital de Seleção Pública e conforme proposta apresentada, comprovando a regular aplicação dos recursos federais recebidos, conforme estabelecido nas normas aplicáveis. 
Encaminhamento: citação.
Em cumprimento ao pronunciamento da unidade (peça 75) , foi efetuada citação da responsável, nos moldes adiante:
Adrianni Maria Oliveira da Silva Neves - promovida a citação da responsável, conforme delineado adiante:
	Comunicação: Ofício 61937/2020 - Seproc (peça 77) 
Data da Expedição: 18/11/2020
Data da Ciência: 25/11/2020 (peça 80) 
Nome Recebedor: Osvaldo Carlos da Silva
Observação: Ofício enviado para o endereço do responsável, conforme pesquisa na base de dados nos sistemas corporativos do TCU, custodiada pelo TCU (peça 76) .
Fim do prazo para a defesa: 10/12/2020
	
	Comunicação: Ofício 61938/2020 - Seproc (peça 78) 
Data da Expedição: 20/11/2020
Data da Ciência: 24/11/2020 (peça 79) 
Nome Recebedor: Andrea Maria Neves
Observação: Ofício enviado para o endereço do responsável, conforme pesquisa na base de dados no sistema da Receita Federal (peça 76) .
Prorrogações de prazo:
	Documento
	Nova data limite

	Termo (peça 85) 
	7/2/2021

Fim do prazo para a defesa: 7/2/2021
	
Conforme Despacho de Conclusão das Comunicações Processuais (peça 87) , as providências inerentes às comunicações processuais foram concluídas. 
Transcorrido o prazo regimental, a responsável Adrianni Maria Oliveira da Silva Neves permaneceu silente, devendo ser considerada revel, nos termos do art. 12, § 3º, da Lei 8.443/1992.
	A tomada de contas especial está, assim, devidamente constituída e em condição de ser instruída.
EXAME TÉCNICO
Da validade das notificações:
	Preliminarmente, cumpre tecer breves considerações sobre a forma como são realizadas as comunicações processuais no TCU. A esse respeito, destacam-se o art. 179, do Regimento Interno do TCU (Resolução 155, de 4/12/2002) e o art. 4º, inciso III, § 1º, da Resolução TCU 170, de 30 de junho de 2004, in verbis:
Art. 179. A citação, a audiência ou a notificação, bem como a comunicação de diligência, farse-ão:
I - mediante ciência da parte, efetivada por servidor designado, por meio eletrônico, fac-símile, telegrama ou qualquer outra forma, desde que fique confirmada inequivocamente a entrega da comunicação ao destinatário;
II - mediante carta registrada, com aviso de recebimento que comprove a entrega no endereço do destinatário;
III - por edital publicado no Diário Oficial da União, quando o seu destinatário não for localizado
 (...) 
Art. 3º As comunicações serão dirigidas ao responsável, ou ao interessado, ou ao dirigente de órgão ou entidade, ou ao representante legal ou ao procurador constituído nos autos, com poderes expressos no mandato para esse fim, por meio de:
I - correio eletrônico, fac-símile ou telegrama;
II - servidor designado;
III - carta registrada, com aviso de recebimento;
IV - edital publicado no Diário Oficial da União, quando o seu destinatário não for localizado, nas hipóteses em que seja necessário o exercício de defesa.
Art. 4º. Consideram-se entregues as comunicações:
I - efetivadas conforme disposto nos incisos I e II do artigo anterior, mediante confirmação da ciência do destinatário;
II - realizadas na forma prevista no inciso III do artigo anterior, com o retorno do aviso de recebimento, entregue comprovadamente no endereço do destinatário;
III - na data de publicação do edital no Diário Oficial da União, quando realizadas na forma prevista no inciso IV do artigo anterior.
§ 1º O endereço do destinatário deverá ser previamente confirmado mediante consulta aos sistemas disponíveis ao Tribunal ou a outros meios de informação, a qual deverá ser juntada ao respectivo processo.
 (...) 
	Bem se vê, portanto, que a validade da citação via postal não depende de que o aviso de recebimento seja assinado pelo próprio destinatário da comunicação, o que dispensa, no caso em tela, a entrega do AR em "mãos próprias". A exigência da norma é no sentido de o Tribunal verificar se a correspondência foi entregue no endereço correto, residindo aqui a necessidade de certeza inequívoca. 
	Não é outra a orientação da jurisprudência do TCU, conforme se verifica dos julgados a seguir transcritos:
São válidas as comunicações processuais entregues, mediante carta registrada, no endereço correto do responsável, não havendo necessidade de que o recebimento seja feito por ele próprio (Acórdão 3648/2013-TCU-Segunda Câmara, Relator Min. José Jorge) ;
É prescindível a entrega pessoal das comunicações pelo TCU, razão pela qual não há necessidade de que o aviso de recebimento seja assinado pelo próprio destinatário. Entregandose a correspondência no endereço correto do destinatário, presume-se o recebimento da citação. (Acórdão 1019/2008-TCU-Plenário, Relator Min. Benjamin Zymler) ;
As comunicações do TCU, inclusive as citações, deverão ser realizadas mediante Aviso de Recebimento - AR, via Empresa Brasileira de Correios e Telégrafos, bastando para sua validade que se demonstre que a correspondência foi entregue no endereço correto. (Acórdão 1526/2007-TCU-Plenário, Relator Min. Aroldo Cedraz) .
A validade do critério de comunicação processual do TCU foi referendada pelo Supremo Tribunal Federal, nos termos do julgamento do MS-AgR 25.816/DF, por meio do qual se afirmou a desnecessidade da ciência pessoal do interessado, entendendo-se suficiente a comprovação da entrega do "AR" no endereço do destinatário:
Ementa: agravo regimental. Mandado de segurança. Desnecessidade de intimação pessoal das decisões do tribunal de contas da união. art. 179 do regimento interno do TCU. Intimação do ato impugnado por carta registrada, iniciado o prazo do art. 18 da lei nº 1.533/51 da data constante do aviso de recebimento. Decadência reconhecida. Agravo improvido.
O envio de carta registrada com aviso de recebimento está expressamente enumerado entre os meios de comunicação de que dispõe o Tribunal de Contas da União para proceder às suas intimações.
O inciso II do art. 179 do Regimento Interno do TCU é claro ao exigir apenas a comprovação da entrega no endereço do destinatário, bastando o aviso de recebimento simples. 
Da revelia da responsável Adrianni Maria Oliveira da Silva Neves
No caso vertente, a citação da responsável é válida, uma vez que foi encaminhada para o endereço constante da base de dados da Receita Federal e efetivamente recebida, conforme registrado no quadro do item 13.
Nos processos do TCU, a revelia não leva à presunção de que seriam verdadeiras todas as imputações levantadas contra os responsáveis, diferentemente do que ocorre no processo civil, em que a revelia do réu opera a presunção da verdade dos fatos narrados pelo autor (Acórdão 1009/2018-TCU-Plenário, Relator Min. Bruno Dantas; 2369/2013 - TCU - Plenário, Relator Min. Benjamin Zymler e 2449/2013 - TCU - Plenário, Relator Min. Benjamin Zymler) . Dessa forma, a avaliação da responsabilidade do agente não pode prescindir da prova existente no processo ou para ele carreada. 
Ao não apresentar sua defesa, a responsável deixou de produzir prova da regular aplicação dos recursos sob sua responsabilidade, em afronta às normas que impõem aos gestores públicos a obrigação legal de, sempre que demandados pelos órgãos de controle, apresentar os documentos que demonstrem a correta utilização das verbas públicas, a exemplo do contido no art. 93 do Decreto-Lei 200/1967: "Quem quer que utilize dinheiros públicos terá de justificar seu bom e regular emprego na conformidade das leis, regulamentos e normas emanadas das autoridades administrativas competentes." 
Mesmo as alegações de defesa não sendo apresentadas, considerando o princípio da verdade real que rege esta Corte, procurou-se buscar, em manifestações da responsável na fase interna desta Tomada de Contas Especial, se havia algum argumento que pudesse ser aproveitado a seu favor. 
	Os argumentos apresentados na fase interna (peças 19, 29 e 43) não elidem as irregularidades apontadas.
Em se tratando de processo em que a parte interessada não se manifestou acerca das irregularidades imputadas, não há elementos para que se possa efetivamente aferir e reconhecer a ocorrência de boa-fé na conduta da responsável, podendo este Tribunal, desde logo, proferir o julgamento de mérito pela irregularidade das contas, conforme os termos dos §§ 2º e 6º do art. 202 do Regimento Interno do TCU. (Acórdão 2064/2011-TCU-Primeira Câmara (relator Min. Ubiratan Aguiar) , 6.182/2011-TCU-1ª Câmara (relator Min. Weber de Oliveira) , 4.072/2010-TCU-1ª Câmara (Relator Min. Valmir Campelo) , 1.189/2009-TCU-1ª Câmara (Relator Min. Marcos Bemquerer) , 731/2008-TCU-Plenário (Relator Min. Aroldo Cedraz) .
Dessa forma, a responsável Adrianni Maria Oliveira da Silva Neves deve ser considerado revel, nos termos do art. 12, § 3º, da Lei 8.443/1992, devendo as contas serem julgadas irregulares, condenando-a ao débito apurado e aplicando-lhe a multa prevista no art. 57 da Lei 8.443/1992.
Prescrição da Pretensão Punitiva
	Vale ressaltar que a pretensão punitiva do TCU, conforme Acórdão 1441/2016-TCU-Plenário, Relator Min. Benjamin Zymler, que uniformizou a jurisprudência acerca dessa questão, subordina-se ao prazo geral de prescrição indicado no art. 205 do Código Civil, que é de dez anos, contado da data de ocorrência da irregularidade sancionada, nos termos do art. 189 do Código Civil, sendo este prazo interrompido pelo ato que ordenar a citação, a audiência ou a oitiva da responsável.
No caso em exame, não ocorreu a prescrição, uma vez que a irregularidade sancionada ocorreu em 1/7/2014, e o ato de ordenação da citação ocorreu em 10/11/2020.
CONCLUSÃO
	Em face da análise promovida na seção "Exame Técnico", verifica-se que a responsável Adrianni Maria Oliveira da Silva Neves não logrou comprovar a boa e regular aplicação dos recursos, instada a se manifestar, optou pelo silêncio, configurando a revelia, nos termos do § 3º, do art. 12, da Lei 8.443/1992. Ademais, inexistem nos autos elementos que demonstrem a boa-fé da responsável ou a ocorrência de outras excludentes de culpabilidade.
Verifica-se também que não houve a prescrição da pretensão punitiva, conforme análise já realizada.
	Tendo em vista que não constam dos autos elementos que permitam reconhecer a boa-fé do responsável, sugere-se que as suas contas sejam julgadas irregulares, nos termos do art. 202, § 6º, do Regimento Interno do TCU, com a imputação do débito atualizado monetariamente e acrescido de juros de mora, nos termos do art. 202, § 1º do Regimento Interno do TCU, descontado o valor eventualmente recolhido, com a aplicação da multa prevista no art. 57 da Lei 8.443/1992.
Por fim, como não houve elementos que pudessem modificar o entendimento acerca das irregularidades em apuração, mantém-se a matriz de responsabilização presente na peça 72.
PROPOSTA DE ENCAMINHAMENTO
Diante do exposto, submetemos os autos à consideração superior, propondo ao Tribunal:
considerar revel a responsável Adrianni Maria Oliveira da Silva Neves (CPF: XXX.290.207-XX) , para todos os efeitos, dando-se prosseguimento ao processo, com fulcro no art. 12, § 3º, da Lei 8.443/1992; 
julgar irregulares, nos termos dos arts. 1º, inciso I, 16, inciso III, alíneas b e c, da Lei 8.443/1992, c/c os arts. 19 e 23, inciso III, da mesma Lei, as contas da responsável Adrianni Maria Oliveira da Silva Neves (CPF: XXX.290.207-XX) , condenando-o ao pagamento da importância a seguir especificada, atualizada monetariamente e acrescida dos juros de mora, calculada a partir da data discriminada até a data da efetiva quitação do débito, fixando-lhe o prazo de quinze dias, para que comprove, perante o Tribunal, o recolhimento da referida quantia aos cofres do Fundo Nacional de Cultura, nos termos do art. 23, inciso III, alínea "a", da citada lei, c/c o art. 214, inciso III, alínea "a", do Regimento Interno do TCU.  
Débito relacionado à responsável Adrianni Maria Oliveira da Silva Neves (CPF: XXX.290.207-XX) :
	Data de ocorrência
	Valor histórico (R$) 

	1/7/2014
	96.000,00

Valor atualizado do débito (com juros) em 11/3/2021: R$ 149.583,52.
aplicar à responsável Adrianni Maria Oliveira da Silva Neves (CPF: XXX.290.207-XX) , a multa prevista no art. 57 da Lei 8.443/1992 c/c o art. 267 do Regimento Interno do TCU, fixando-lhe o prazo de quinze dias, a contar da notificação, para que comprove, perante o Tribunal (art. 214, III, alínea "a", do Regimento Interno do TCU) , o recolhimento da dívida aos cofres do Tesouro Nacional, atualizada monetariamente desde a data do acórdão que vier a ser proferido por este Tribunal até a data do efetivo recolhimento, se paga após o vencimento, na forma da legislação em vigor;
autorizar, desde logo, a cobrança judicial das dívidas, caso não atendida a notificação, na forma do disposto no art. 28, inciso II, da Lei 8.443/1992;
autorizar também, desde logo, se requerido, com fundamento no art. 26, da Lei 8.443, de 1992, c/c o art. 217, §§ 1º e 2º do Regimento Interno do TCU, o parcelamento da (s) dívida (s) em até 36 parcelas, incidindo, sobre cada parcela, corrigida monetariamente, os correspondentes acréscimos legais, fixando-lhe o prazo de quinze dias, a contar do recebimento da notificação, para comprovar, perante o Tribunal, o recolhimento da primeira parcela, e de trinta dias, a contar da parcela anterior, para comprovar os recolhimentos das demais parcelas, devendo incidir, sobre cada valor mensal, atualizado monetariamente, os juros de mora devidos, no caso do débito, na forma prevista na legislação em vigor, alertando o responsável de que a falta de comprovação do recolhimento de qualquer parcela importará o vencimento antecipado do saldo devedor, nos termos do § 2º do art. 217 do Regimento Interno deste Tribunal; 
enviar cópia do Acórdão a ser prolatado à Procuradoria da República no Estado do Amazonas, nos termos do § 3º do art. 16 da Lei 8.443/1992, c/c o § 7º do art. 209 do Regimento Interno do TCU, para adoção das medidas cabíveis; e
enviar cópia do Acórdão que vier a ser proferido à Secretaria Especial da Cultura e ao responsável, para ciência;
informar à Procuradoria da República no Estado do Amazonas, à Secretaria Especial da Cultura e ao responsável que a presente deliberação, acompanhada do Relatório e do Voto que a fundamenta, está disponível para a consulta no endereço www.tcu.gov.br/acordaos, além de esclarecer que, caso requerido, o TCU poderá fornecer sem custos as correspondentes cópias, de forma impressa; e
informar à Procuradoria da República no Estado do Amazonas que, nos termos do parágrafo único do art. 62 da Resolução TCU 259/2014, os procuradores e membros do Ministério Público credenciados nesta Corte podem acessar os presentes autos de forma eletrônica e automática, ressalvados apenas os casos de eventuais peças classificadas como sigilosas, as quais requerem solicitação formal.
2	O Ministério Público junto ao Tribunal de Contas de União (MPTCU) , representado pelo Procurador Júlio Marcelo de Oliveira, manifestou-se de acordo com a proposta de encaminhamento oferecida pela unidade instrutiva, nos termos do parecer acostado à peça 91, verbis:
Em face do que restou apurado nos autos, manifesta-se o Ministério Público de Contas de acordo com a proposta oferecida pela unidade técnica, descrita abaixo:
considerar revel a responsável Adrianni Maria Oliveira da Silva Neves (CPF: XXX.290.207-XX) , para todos os efeitos, dando-se prosseguimento ao processo, com fulcro no art. 12, § 3º, da Lei 8.443/1992; 
julgar irregulares, nos termos dos arts. 1º, inciso I, 16, inciso III, alíneas b e c, da Lei 8.443/1992, c/c os arts. 19 e 23, inciso III, da mesma Lei, as contas da responsável Adrianni Maria Oliveira da Silva Neves (CPF: XXX.290.207-XX) , condenando-o ao pagamento da importância a seguir especificada, atualizada monetariamente e acrescida dos juros de mora, calculada a partir da data discriminada até a data da efetiva quitação do débito, fixando-lhe o prazo de quinze dias, para que comprove, perante o Tribunal, o recolhimento da referida quantia aos cofres do Fundo Nacional de Cultura, nos termos do art. 23, inciso III, alínea "a", da citada lei, c/c o art. 214, inciso III, alínea "a", do Regimento Interno do TCU.  
Débito relacionado à responsável Adrianni Maria Oliveira da Silva Neves (CPF: XXX.290.207-XX) :
	Data de ocorrência
	Valor histórico (R$) 

	1/7/2014
	96.000,00

Valor atualizado do débito (com juros) em 11/3/2021: R$ 149.583,52.
aplicar à responsável Adrianni Maria Oliveira da Silva Neves (CPF: XXX.290.207-XX) , a multa prevista no art. 57 da Lei 8.443/1992 c/c o art. 267 do Regimento Interno do TCU, fixando-lhe o prazo de quinze dias, a contar da notificação, para que comprove, perante o Tribunal (art. 214, III, alínea "a", do Regimento Interno do TCU) , o recolhimento da dívida aos cofres do Tesouro Nacional, atualizada monetariamente desde a data do acórdão que vier a ser proferido por este Tribunal até a data do efetivo recolhimento, se paga após o vencimento, na forma da legislação em vigor;
autorizar, desde logo, a cobrança judicial das dívidas, caso não atendida a notificação, na forma do disposto no art. 28, inciso II, da Lei 8.443/1992;
autorizar também, desde logo, se requerido, com fundamento no art. 26, da Lei 8.443, de 1992, c/c o art. 217, §§ 1º e 2º do Regimento Interno do TCU, o parcelamento da (s) dívida (s) em até 36 parcelas, incidindo, sobre cada parcela, corrigida monetariamente, os correspondentes acréscimos legais, fixando-lhe o prazo de quinze dias, a contar do recebimento da notificação, para comprovar, perante o Tribunal, o recolhimento da primeira parcela, e de trinta dias, a contar da parcela anterior, para comprovar os recolhimentos das demais parcelas, devendo incidir, sobre cada valor mensal, atualizado monetariamente, os juros de mora devidos, no caso do débito, na forma prevista na legislação em vigor, alertando o responsável de que a falta de comprovação do recolhimento de qualquer parcela importará o vencimento antecipado do saldo devedor, nos termos do § 2º do art. 217 do Regimento Interno deste Tribunal; 
enviar cópia do Acórdão a ser prolatado à Procuradoria da República no Estado do Amazonas, nos termos do § 3º do art. 16 da Lei 8.443/1992, c/c o § 7º do art. 209 do Regimento Interno do TCU, para adoção das medidas cabíveis; e
enviar cópia do Acórdão que vier a ser proferido à Secretaria Especial da Cultura e ao responsável, para ciência;
informar à Procuradoria da República no Estado do Amazonas, à Secretaria Especial da Cultura e ao responsável que a presente deliberação, acompanhada do Relatório e do Voto que a fundamenta, está disponível para a consulta no endereço www.tcu.gov.br/acordaos, além de esclarecer que, caso requerido, o TCU poderá fornecer sem custos as correspondentes cópias, de forma impressa; e
informar à Procuradoria da República no Estado do Amazonas que, nos termos do parágrafo único do art. 62 da Resolução TCU 259/2014, os procuradores e membros do Ministério Público credenciados nesta Corte podem acessar os presentes autos de forma eletrônica e automática, ressalvados apenas os casos de eventuais peças classificadas como sigilosas, as quais requerem solicitação formal.
É o relatório.

Rodrigo Gean Sade (OAB/ES 20.875).

Procurador Júlio Marcelo de Oliveira.

TOMADA DE CONTAS ESPECIAL. PROGRAMA AMAZÔNIA CULTURAL 2013. PRONAC 13-9938. NÃO COMPROVAÇÃO DA REGULAR APLICAÇÃO DOS RECURSOS REPASSADOS PELO FUNDO NACIONAL DE CULTURA. CITAÇÃO. REVELIA. IRREGULARIDADE DAS CONTAS. DÉBITO. MULTA. CIÊNCIA.

TOMADA DE CONTAS ESPECIAL (TCE)

Secretaria de Controle Externo de Tomada de Contas Especial (SecexTCE).

Em exame, tomada de contas especial (TCE) instaurada pela Secretaria Especial da Cultura, em desfavor de Adrianni Maria Oliveira da Silva Neves, em razão da não comprovação da regular aplicação dos recursos repassados pelo Ministério da Cultura, advindos do Fundo Nacional de Cultura, no âmbito do Projeto Pronac 13-9938.
Os recursos tinham como destinação o projeto denominado Diálogos ao Pé do Ouvido - Centenário de Morte de Augusto dos Anjos (1914-2014) - Pronac 13-9938, celebrado entre o Ministério da Cultura e Sra. Adrianni Maria Oliveira da Silva Neves, conforme Termo de Compromisso de 19/3/2014 (peça 9) , tendo por objetivo:
Desenvolver troca de experiências com um projeto transdisciplinar que une literatura, arte, folclore, cultura popular, patrimônio e cidadania em encontros e oficinas, debatendo o fazer cultural e a profissão de artista como meio de vida, no sentido de inclusive fortalecer o que se produz no Amazonas com nossas lendas entrelaçadas a experiências de outros artistas. Nossa proposta é uma série de palestras em bate-papos literários em comunidades carentes de vulnerabilidade social nas cidades de Iranduba, Manaus e Novo Airão.
A avença foi firmada no valor de R$ 120.000,00, sendo R$ 96.000,00 à conta do concedente e R$ 24.000,00 referentes à contrapartida da proponente. Teve vigência de 19/3/2014 a 19/3/2015, com prazo para apresentação da prestação de contas em 19/5/2015. Os recursos federais repassados, mediante a Ordem Bancária 20140B800996, 1º/7/2014 (peça 13) , e creditados na conta corrente da responsável, 51.530-2, agência 5786-X, Banco do Brasil.
O Minc analisou a documentação encaminhada pela responsável, a título de prestação de contas, e concluiu pela reprovação das contas, consoante os termos da Nota Técnica 033/2016/RRN/MINC, de 8/9/2016 (peça 21) , da Nota Técnica 51/2015- CGEPC/DICISEFIC-MinC, de 23/9/2015 (peça 22) , do Parecer Análise Financeira 004/2017 - CORTV/CGFNC/DEMEF/SEFIC-MinC, de 24/1/2017 (peça 27) e do Laudo Final sobre a Prestação de Contas 004/2017-CGFNC/DEMEF/SEFIC/MINC, de 26/1/2017 (peça 28) . Aquele Ministério ainda emitiu a Nota Técnica 006/2017/RRN/MINC, de 3/5/2017 (peça 42, p. 1-6) , concluindo pela reprovação das contas, conforme se segue, em resumo:
20. Após análise do recurso administrativo interposto pela beneficiária, deferimento do mesmo e posterior análise da documentação apresentada, conclui-se que o projeto em tela, apesar de ter empregado, em parte, os recursos recebidos em atividades ligadas ao objeto, incorreu em diversas irregularidades que apontam para um insuficiente cumprimento do objeto, sendo os principais desvios listados abaixo:
a) ausência de relatório de cumprimento do objeto detalhado, incluindo contrapartida, caracterizando descumprimento do subitem 17.1.1;
b) não observância da obrigatoriedade de menção do apoio recebido em entrevistas e outros meios de comunicação (subitem 20.6) ;
c) ausência de comunicação ao MinC da alteração realizada no cronograma das atividades (subitem 16.3) ;
d) não cumprimento de atividades previstas: blog previsto para divulgação (subitem 17.1.3) ; e
e) impossibilidade de distinção entre execução do projeto referente ao repasse do FNC e contrapartida (cachês) e consequente ambiguidade relativa aos cachês dos palestrantes e oficineiros (não foi informando o quantitativo de palestras para cada um e quais são referentes à contrapartida) ; além da não comprovação do quantitativo de livros doados (subitem 6.3) ; elementos que caracterizam, assim, a ausência de comprovação da contrapartida. Da mesma forma, não ficou clara a forma como se deu o cumprimento do objeto, pois este falava de um ciclo de palestras e oficinas a serem realizadas dentro de 05 (cinco) meses, quando na verdade o realizado foi um único evento, em somente 02 (dois) dias, o que caracteriza situação prevista em edital:
17.5 A utilização dos recursos sem o cumprimento da atividade cultural que objetivou a concessão do benefício ensejará a não aprovação da prestação de contas.
21. Assim, considerando o disposto acima e seguindo o entendimento do edital e demais normativas aplicáveis: 17.6.1 O beneficiado restituirá o valor recebido, atualizado desde a data do recebimento, acrescido de juros legais na forma da legislação aplicável aos débitos para com a Fazenda Nacional, sem prejuízo da adoção das medidas administrativas e judiciais cabíveis, nos seguintes casos: 
[...]
17.6.1.5 Não aprovação ou não apresentação da prestação de contas; [...]
17. 6. 2 O beneficiado que não cumprir com as obrigações estipuladas neste edital ou cujo relatório final de prestação de contas não for aprovado, ou que não comprove a realização da contrapartida, será considerado inadimplente e terá inscrição do débito decorrente na dívida ativa da União, independente das demais providências de natureza administrativa e judicial.
22. Encaminho o processo em tela à instância superior, com indicativo de reprovação, para decisão terminativa e medidas cabíveis, observando o disposto em edital.
As conclusões pela reprovação das contas foram mantidas, conforme Nota Técnica 24/2017, de 24/11/2017 (peça 53) . A 
Na fase interna, o Minc comunicou à responsável sobre o indeferimento do recurso interposto, bem como sobre a manutenção da reprovação das contas em razão da não comprovação da boa e regular aplicação dos recursos repassados, solicitando, por conseguinte, a devolução do valor histórico de R$ 96.000,00 (peças 55 a 58) . Diante da ausência de justificativas suficientes para elidir a irregularidade e da não devolução dos recursos, o Minc instaurou a tomada de contas especial.
No Relatório de TCE 960/2019 (peça 65) , o tomador de contas concluiu que o prejuízo importaria no valor original de R$ 96.000,00, imputando-se a responsabilidade à Sra. Adrianni Maria Oliveira da Silva Neves, na condição de proponente.
O Relatório de Auditoria 960/2019 (peça 67) , o Certificado de Auditoria 960/2019 (peça 68) e o Parecer do Dirigente do Controle Interno 960/2019 (peça 69) ratificaram o posicionamento do tomador de contas. Após serem emitidos e o Pronunciamento Ministerial (peça 70) , o processo foi remetido ao Tribunal de Contas da União (TCU) .
No âmbito deste Tribunal, a Secretaria de Controle Externo de Tomada de Contas Especial (SecexTCE) procedeu à citação da Sra. Adrianni Maria Oliveira da Silva Neves, conforme instrução inicial de peças 74 e 75 e despacho do dirigente máximo da unidade técnica, de 10/11/2020 (peça 75) , em virtude de:
Execução parcial e irregular do objeto do Pronac 13-9938, sem comprovação do alcance dos objetivos propostos, em face das seguintes irregularidades constatadas na documentação da prestação de contas:
a) apresentação do relatório de cumprimento do objeto em desconformidade com as exigências previstas no item 17.1.1 do Edital de Seleção Pública (peça 1, p. 11) , em especial: 
a.1) ausência de detalhamento sobre os resultados alcançados, a repercussão perante o público e a forma como se deu a execução do projeto e suas fases;
a.2) consta informações apenas dos locais de realização do evento em 13 e 14/11/2014 (escolas municipais e Casa do Idoso) , sem detalhar as atividades realizadas nesses locais; 
a.3) foi previsto um ciclo de debates/palestras e oficinas, entretanto o relatório não detalha quando e como foram realizados, mencionando apenas sua ocorrência nos dias 13 e 14/11/2014 em escolas municipais e na Casa do Idoso; e 
a.4) não apresentação de um programa que demonstre a forma e planejamento do evento, nem sua execução e as fases de pré-produção, de forma a justificar os serviços prestados na referida fase (coordenador, serviços advocatícios, assistente de produção, palestrantes etc.) ;
b) ausência de documentos de divulgação que comprovem a programação do evento, não constando nos releases o apoio do Ministério da Cultura e do Fundo Nacional de Cultura;
c) apresentação de vídeo de divulgação do evento, que não cita o projeto em questão, tratando apenas de divulgação dos trabalhos literários dos escritores que participaram dos eventos, sem ligação direta com o projeto apoiado;
d) apresentação de fotos que registram atividades aparentemente ligadas ao projeto, porém apenas de alunos e escritores convidados, sem qualquer registro referente aos eventos supostamente realizados na Casa do Idoso;
e) informação de realização das atividades relacionadas às conversas literárias em asilo e oficinas para alunos de escolas públicas apenas nos dias 13 e 14/11/2014, quando o projeto previa um ciclo de debates a ser realizado durante 5 meses (fevereiro a junho de 2014) , conforme proposta (peça 2, p. 3) ;
f) existência de documentação inequívoca que o evento ocorreu somente nos dias 13 e 14/11/2014, consistente nos bilhetes aéreos de todos os escritores envolvidos no projeto, cujos voos para a cidade de Manaus se referem ao período de 12 a 16/11/2014 (peça 37) ;
g) ausência de documentos que permitam aferir: 
g.1) se o público-alvo do projeto, relacionado a palestras e debates (escritores e profissionais do mercado editorial amazonense) , foi contemplado;
g.2) se houve execução da programação denominada "diálogo com editores"; e
g.3) se as ações foram levadas a populações ribeirinhas ou locais de difícil acesso.
h) ausência de registros relacionados ao tema central proposto (Diálogos ao Pé do Ouvido - Edição Centenário de morte de Augusto dos Anjos - 1914-2014) , sendo o evento centrado na divulgação dos recentes lançamentos dos trabalhos dos escritores participantes.
Transcorrido o prazo regimental fixado (peças 77 a 85) , a responsável permaneceu silente.
A Secex-TCE propôs, no mérito, em uníssono (peças 88 a 90) : (i) considerar revel a responsável para todos os efeitos; (ii) julgar irregulares as contas da Sra. Adrianni Maria Oliveira da Silva Neves; (iii) condená-la ao pagamento do débito no valor histórico de R$ 96.000,00,00; e (iv)  aplicar-lhe a multa prevista no art. 57 da Lei 8.443/1992.
O Ministério Público junto ao TCU (MPTCU) , representado pelo Procurador Júlio Marcelo de Oliveira, concordou com a proposta da SecexTCE (peça 91) .
Ante o relato necessário, passo ao exame dos presentes autos.
Manifesto-me desde já de acordo com a proposta da unidade técnica, que contou com a anuência do MPTCU, motivo pelo qual incorporo seus fundamentos, transcritos no relatório precedente, às minhas razões de decidir, sem prejuízo de tecer os comentários a seguir.
Regularmente citada a responsável e transcorrido o prazo regimental fixado, a Sra. Adrianni Maria Oliveira da Silva Neves permaneceu silente caracterizando sua revelia, devendo-se dar prosseguimento ao processo, de acordo com o art. 12, § 3º, da Lei 8.443/1992.
A revelia da responsável não impede o seguimento do feito. Ao não apresentar sua defesa, deixou de produzir prova da regular aplicação dos recursos sob sua responsabilidade, em afronta às normas que lhes impõem a obrigação legal de, sempre que demandada pelos órgãos de controle, trazer os documentos que demonstrem a correta utilização das verbas públicas, a teor do que dispõe o art. 93 do Decreto-Lei 200/1967 e art. 70, parágrafo único, da CF/1988.
Não seria demais mencionar que os efeitos da revelia de responsável no âmbito desta Corte diferem daqueles emprestados a esse mesmo instituto pelo Código de Processo Civil. No âmbito civil, o silêncio do responsável gera a presunção de veracidade dos fatos a ele imputados, de sorte que sua inércia opera contra sua defesa. Nesta Corte, a não apresentação de defesa pelo responsável apenas não inviabiliza a normal tramitação do processo, que deve seguir seu fluxo ordinário de apuração. Por conseguinte, a conduta irregular do responsável deve estar caracterizada para que haja a sua condenação.
No presente processo, restam caracterizadas as irregularidades apontadas e transcritas no item 9 deste voto, relacionadas à não comprovação da boa e regular aplicação dos recursos efetivamente repassados no âmbito do Projeto Pronac 13-9938, em afronta ao disposto nos arts. 37, caput, 70, parágrafo único, e 71, inciso II, da Constituição Federal, art. 93 do Decreto-Lei 200/67, arts. 10, inciso VI, 75, §1º, 78 e 90, inciso I, da Instrução Normativa 01/2013 do Ministério da Cultura.
Friso que não está caracterizada nos autos a prescrição da pretensão punitiva deste Tribunal, haja vista que a irregularidade discutida nestes autos ocorreu em 1º/7/2014 e o ato de ordenação da citação, prolatado pelo dirigente máximo da SecexTCE em 10/11/2020 (peça 90) , antes, portanto, do interregno de dez anos previsto no art. 205 do Código Civil, utilizado subsidiariamente por este Tribunal, conforme Acórdão 1441/2016-TCU-Plenário.
Assim, inexistindo nos autos elementos capazes de comprovar a boa e regular aplicação dos recursos, e diante da ausência de informações aptas de demonstrar a boa-fé ou de outros excludentes de culpabilidade na conduta da responsável, acolho a proposta formulada pela unidade técnica e endossada pelo MPTCU, no sentido de julgar irregulares as contas da Sra. Adrianni Maria Oliveira da Silva Neves, condená-la ao pagamento do débito no valor histórico de R$ 96.000,00 e apicar-lhe a multa no valor de R$ 10.000,00, com base no art. 57 da Lei 8.443/1992.
Ante todo o exposto, VOTO para que seja acolhida a minuta de acórdão que ora trago à apreciação deste Colegiado.
TCU, Sala das Sessões Ministro Luciano Brandão Alves de Souza, em 13 de abril de 2021.
Ministro VITAL DO RÊGO
Relator